ACORDAO-COMPLETO-2338767

ACÓRDÃO 1290/2019 ATA 5/2019 - SEGUNDA CÂMARA

VISTOS, relatados e discutidos estes autos de Tomada de Contas Especial instaurada pela Companhia de Desenvolvimento dos Vales do São Francisco e Parnaíba (Codevasf) , por conta da omissão no dever de prestar contas quanto aos recursos repassados ao Município de Carneiros/AL por meio dos Convênios 5.01.09.0019-00 e 5.01.09.0026-00,
ACORDAM os Ministros do Tribunal de Contas da União, reunidos em Sessão da Segunda Câmara, com fundamento nos arts. 1º, inciso I, 16, inciso III, alíneas "b" e "c", da Lei nº 8.443, de 16 de julho de 1992, c/c os arts. 19 e 23, inciso III, da mesma Lei, e com arts. 1º, inciso I, 209, incisos II e III, 210 e 214, inciso III, do Regimento Interno do TCU, em:
9.1. julgar irregulares as contas do Sr. Geraldo Novais Agra Filho (CPF XXX.349.854-XX) , ex-Prefeito do Município de Carneiros/AL, e condená-lo ao pagamento das quantias abaixo discriminadas, com a fixação do prazo de 15 (quinze) dias, a contar da notificação, para comprovar, perante o Tribunal (art. 214, inciso III, alínea "a", do Regimento Interno) , o recolhimento das dívidas aos cofres da Companhia de Desenvolvimento dos Vales do São Francisco e Parnaíba (CODEVASF) , atualizadas monetariamente e acrescidas dos juros de mora, calculados, respectivamente, a partir das datas de ocorrência abaixo discriminadas, até a data do recolhimento, na forma prevista na legislação em vigor:
	VALOR ORIGINAL (R$) 
	DATA DA OCORRÊNCIA
	CONVÊNIO 

	7.000,00
	19/4/2011
	5.01.09.0019-00

	94.500,00
	10/7/2012
	5.01.09.0019-00

	5.000,00
	17/6/2011
	5.01.09.0026-00

	45.000,00
	29/10/2012
	5.01.09.0026-00

9.2. com fundamento nos arts. 1º, inciso I, 16, inciso III, alínea "a", da Lei 8.443, de 16 de julho de 1992, c/c os arts. 19 e 23, inciso III, da mesma Lei, julgar irregulares as contas do Sr. Luiz Medeiros Nobre (CPF XXX.220.634-XX) , ex-Prefeito do Município de Carneiros/AL, e aplicar-lhe a multa prevista no art. 58, inciso I da Lei nº 8.443, de 16 de julho de 1992, c/c o art. 267 do Regimento Interno, no valor de R$ 7.500,00 (sete mil e quinhentos reais) , com a fixação do prazo de quinze dias, a contar da notificação, para comprovar, perante o Tribunal (art. 214, inciso III, alínea "a", do Regimento Interno) , o recolhimento da dívida ao Tesouro Nacional, atualizada monetariamente desde a data do presente Acórdão até a do efetivo recolhimento, se for paga após o vencimento, na forma da legislação em vigor;	
9.3. aplicar ao Sr. Geraldo Novais Agra Filho (CPF XXX.349.854-XX) a multa prevista no art. 57 da Lei nº 8.443, de 16 de julho de 1992, c/c o art. 267 do Regimento Interno, no valor de R$ 15.000,00 (quinze mil reais) , com a fixação do prazo de quinze dias, a contar da notificação, para comprovar, perante o Tribunal (art. 214, inciso III, alínea "a", do Regimento Interno) , o recolhimento da dívida ao Tesouro Nacional, atualizada monetariamente desde a data do presente Acórdão até a do efetivo recolhimento, se for paga após o vencimento, na forma da legislação em vigor;
9.4. autorizar, desde já, se requerido, o pagamento das dívidas mencionadas nos itens 9.1 a 9.3 acima, em até 36 (trinta e seis) parcelas mensais consecutivas, nos termos do art. 26 da Lei n.º 8.443, de 16 de junho de 1992, c/c o art. 217 do Regimento Interno, fixando aos Responsáveis o prazo de 15 (quinze) dias, a contar do recebimento das notificações, para comprovarem perante o Tribunal o recolhimento da primeira parcela, e de trinta dias, a contar da parcela anterior, para comprovarem os recolhimentos das demais parcelas, devendo incidir sobre cada valor mensal, atualizado monetariamente, os juros devidos, na forma prevista na legislação em vigor;
9.5. alertar os Responsáveis que a falta de comprovação dos recolhimentos de qualquer parcela importará o vencimento antecipado do saldo devedor, nos termos do § 2º do art. 217 do Regimento Interno deste Tribunal;
9.6. determinar à Sec-AL que inclua nas notificações para o pagamento dos valores mencionados nos itens 9.1 a 9.3 o disposto nos itens 9.4 e 9.5, com fundamento no art. 15 e no art. 18, inciso II, alínea "a", da Resolução n.º 170, de 30 de junho de 2004;
9.7. autorizar, desde logo, nos termos do art. 28, inciso II, da Lei nº 8.443, de 1992, a cobrança judicial das dívidas, caso não atendidas as notificações; e
9.8. encaminhar cópia da presente deliberação à Procuradoria da República no Estado de Alagoas, nos termos do § 7º do art. 209 do Regimento Interno do TCU, para adoção das medidas que entender cabíveis, com a informação de que a decisão está sujeita a Recurso de Reconsideração previsto no art. 285 do RI/TCU.

Tomada de contas especial instaurada pela Companhia de Desenvolvimento dos Vales do São Francisco e Parnaíba (Codevasf), por conta da omissão no dever de prestar contas quanto aos recursos repassados que tinham por objeto, respectivamente, a elaboração de projeto básico e a reconstrução de uma passagem molhada no acesso aos Povoados Furnas e Salgadinho e reforma das escolas Joaquim José de Souza, Vereador Abdon Francisco de Lima e Antônio Vitorino dos Santos, e a elaboração de projeto básico e construção de uma passagem molhada na estrada de acesso ao povoado Várzea da Esteira.

Segunda Câmara

Prefeitura Municipal de Carneiros - AL.

3. Interessados/Responsáveis:
3.1. Interessado: Companhia de Desenvolvimento dos Vales do São Francisco e do Parnaíba (00.399.857/0001-26)
3.2. Responsáveis: Geraldo Novais Agra Filho (XXX.349.854-XX); Luiz Medeiros Nobre (XXX.220.634-XX).

13.1. Ministros presentes: Ana Arraes (Presidente), Augusto Nardes e Raimundo Carreiro (Relator).
13.2. Ministro-Substituto convocado: Marcos Bemquerer Costa.
13.3. Ministro-Substituto presente: André Luís de Carvalho.

ACORDAO-COMPLETO-2405408

Acórdão 5671/2020 - Segunda Câmara

ACORDAO-COMPLETO-2371116

Acórdão 11386/2019 - Segunda Câmara

ACORDAO-COMPLETO-2468596

Acórdão 7986/2021 - Segunda Câmara

ACORDAO-COMPLETO-2416040

Acórdão 11309/2020 - Segunda Câmara

RAIMUNDO CARREIRO

Tratam os autos de Tomada de Contas Especial instaurada pela Companhia de Desenvolvimento dos Vales do São Francisco e Parnaíba (Codevasf) , por conta da omissão no dever de prestar contas quanto aos recursos repassados ao Município de Carneiros/AL por meio dos Convênios 5.01.09.0019-00 e 5.01.09.0026-00, que tinham por objeto, respectivamente, a elaboração de projeto básico e a reconstrução de uma passagem molhada no acesso aos Povoados Furnas e Salgadinho e reforma das escolas Joaquim José de Souza, Vereador Abdon Francisco de Lima e Antônio Vitorino dos Santos, e a elaboração de projeto básico e construção de uma passagem molhada na estrada de acesso ao povoado Várzea da Esteira.
EXAME PRELIMINAR
2.	Não houve exame preliminar nos autos. No entanto, o disposto no art. 4º da IN-TCU nº 56/2007 foi observado, vez que constam nos autos os documentos elencados no referido dispositivo normativo que se enquadram ao caso vertente e que possibilitam a análise do mérito da questão em debate e o amplo exercício do contraditório e do direito de defesa.
INSTRUÇÃO INICIAL
3.	Encaminhados os autos à Unidade Técnica, esta, por meio da instrução inicial contida à peça 4, propôs a citação solidária do Sr. Geraldo Novaes Agra Filho, ex-prefeito do Município de Carneiros/AL, com o seu sucessor, Sr. Luiz Medeiros Nobre, para que apresentasse alegações de defesa e/ou recolhesse aos cofres da Companhia de Desenvolvimento dos Vales do São Francisco e Parnaíba (Codevasf) , as quantias indicadas na referida instrução, em decorrência da não comprovação da boa e regular aplicação dos recursos federais recebidos, em face da omissão no dever de prestar contas dos valores transferidos ao Município de Carneiros/AL por meio dos convênios 5.01.09.0019-00 e 5.01.09.0026-00, celebrados com a Codevasf.
CITAÇÃO
4.	Conforme ARs inclusos às peças 15/17 e 21, os responsáveis foram regularmente citados, mas, nada obstante, apenas o Sr. Geraldo Novaes Afra Filho ofertou alegações de defesa (peça 20) .
INSTRUÇÃO FINAL
5.	Instruído o feito, a Unidade Técnica apresentou proposta final de encaminhamento acorde, que, nos termos do inciso I, §3º do art. 1º da Lei nº 8.443/92 transcrevo (Peças 23/24) :
" (...) 
INTRODUÇÃO
1.	Cuidam os autos de tomada de contas especial instaurada pela Companhia de Desenvolvimento dos Vales do São Francisco e Parnaíba (Codevasf) , em desfavor do Sr. Geraldo Novaes Agra Filho, solidariamente com o Sr. Luiz Medeiros Nobre, por conta da omissão no dever de prestar contas quanto aos recursos repassados por meio dos convênios 5.01.09.0019-00 (Siafi 714670) e 5.01.09.0026-00 (Siafi 716098) , celebrados entre Codevasf, empresa pública vinculada ao Ministério da Integração Nacional, e o Município de Carneiros/AL, de acordo com os planos de trabalho aprovados (peça 1, p.50-68 e 78-82 e peça 2, p. 10-24, respectivamente) .  
HISTÓRICO 
2.	O Convênio 5.01.09.0019-00 teve por objeto a elaboração de projeto básico e a reconstrução de uma passagem molhada no acesso aos Povoados Furnas e Salgadinho e reforma das escolas Joaquim José de Souza, Vereador Abdon Francisco de Lima e Antônio Vitorino dos Santos. Sua vigência foi acordada para 365 dias, conforme cláusula terceira, contados a partir de 23/12/2009, data de assinatura do instrumento (peça 1, p. 50-68) .
2.1.	Conforme disposto no preâmbulo da cláusula quarta do referido termo de convênio, a avença foi ajustada pelo valor total de R$ 200.000,00, sendo R$ 196.000.00 a cargo da Concedente e R$ 4.000,00 a título de contrapartida. Os recursos federais foram parcialmente repassados mediante as seguintes ordens bancárias:
	Ordem Bancária
	Valor (R$) 
	Data
	Peças

	2011OB800479
	7.000,00
	15/4/2011
	Peça 1, p. 272

	2012OB801263
	94.500,00
	6/7/2012
	Peça 1, p. 274

3.	As irregularidades relativas ao Convênio 5.01.09.0019-00 (Siafi 714670) foram detalhadas na instrução inicial (peça 4, p. 1-5) , que sintetizou a situação do convênio relatada na Nota Técnica 28/2013, de 16/10/2013 (peça 1, p. 314-316) , com excerto abaixo transcrito.
1. O projeto básico (meta 1 do convênio) foi elaborado por profissional (contratado) que faz parte do quadro da convenente. Portanto, não houve despesa referente à meta 1.
2.	 As obras de reforma das escolas Joaquim José de Souza, Vereador Abdon Francisco de Lima e Antônio Vitorino dos Santos, referentes à meta 2 do convênio, não foram executadas.
3. A passagem molhada (meta 3 do convênio) foi construída em desconformidade ao projeto básico sem a apresentação de documentos técnicos que comprovassem a garantia da segurança da obra. Portanto, a obra foi reprovada pela Fiscalização da Codevasf.
4. A Codevasf realizou dois repasses de recursos financeiros num total de R$ 101.500,00. Considerando que nenhuma despesa foi comprovada e que as metas 2 e 3 não foram alcançadas, esse valor deverá ser totalmente devolvido ao Tesouro Nacional, depois de efetuada as devidas correções monetárias e aplicação de juros.
5. A convenente não apresentou a comprovação do depósito da contrapartida, deixando de atender ao previsto no cronograma financeiro do convênio.
6. Salienta-se também que a convenente apresentou, no Siconv, notas fiscais que somam R$93.790,00. Porém, o valor correspondente aos serviços apurados, embora não aceitos pela fiscalização, é de apenas R$ 75.455,52, caracterizando a efetuação de pagamentos sem a real execução dos serviços.
7. A convenente apresentou, no Siconv, a nota fiscal n° 47, em favor da Construtora Colibri Ltda., no valor de R$ 19.584,56, referentes aos serviços de recuperação da Escola Antônio Vitorino dos Santos (etapa 1 da meta 2 do convênio) . A nota fiscal foi emitida em 16/07/12, com pagamento por meio de transferência bancária em 19/07/12. A nota fiscal foi atestada pelo responsável técnico da convenente e inserida no Siconv em 05/12/12. Porém, por meio de visita técnica realizada pela equipe de fiscalização da Codevasf, em 10/12/12, foi constatado que nenhum serviço havia sido executado naquela escola. (peça 1, p. 314)	
4.		O Convênio 5.01.09.0026-00 teve por objeto a elaboração de projeto básico e construção de uma passagem molhada na estrada de acesso ao povoado Várzea da Esteira. A vigência foi firmada pelo período de 365 dias, conforme cláusula terceira, contados a partir de 28/12/2009, data de assinatura do referido instrumento (peça 2, p. 56-74) .
4.1.	De acordo com a cláusula quarta do instrumento da avença, os recursos financeiros ajustados para a execução do objeto foram fixados em R$ 100.000,00, sendo R$95.000,00 a cargo da concedente e R$ 5.000,00 a título de contrapartida do município. Os recursos federais foram parcialmente repassados mediante as seguintes ordens bancárias:
	Ordem Bancária
	Valor (R$) 
	Data
	Peças

	2011OB800893
	5.000,00
	17/6/2011
	Peça 2, p. 90

	2012OB802099
	45.000,00
	25/10/2012
	Peça 2, p. 92

5.	A Nota Técnica 4, de 18/1/2013 (peça 2, p. 100-102) , destacou as seguintes irregularidades em relação ao convênio 5.01.09.0026-00 (Siafi 716098) :
	a) que o projeto básico foi realizado por profissional do quadro da Prefeitura Municipal de Carneiros e por este motivo as despesas referentes a esses serviços não poderiam ser aceitas pela Codevasf;
	b) que a concedente repassou o total do convênio totalizando R$ 50.000,00, porém ainda não havia comprovação do repasse da contrapartida, conforme pesquisa realizada no "Registro de Ingresso de Recursos", tampouco havia comprovação de rendimentos de aplicação financeira; e,
	c) 	houve cobrança de valores referentes a tarifas bancárias.
6.	Em 16/10/2013, foi emitida a Nota Técnica 27/2013 (peça 2, p. 84-88) , com o objetivo de prestar informações sobre situação final do Convênio 5.01.09.0026-00 (Siafi 716098) . De acordo com a referida nota técnica, as seguintes irregularidades foram verificadas na execução do referido ajuste.	
1. A passagem molhada sobre o Riacho Salgadinho, objeto do convênio, não foi construída em sua totalidade e foi reprovada pela fiscalização da Codevasf.
2. A Codevasf realizou dois repasses de recursos financeiros no total de R$ 50.000,00. Considerando que o objeto do convênio não foi atingido, esse valor deverá ser totalmente devolvido ao Tesouro, depois de serem efetuadas as devidas correções monetárias.
3. Do valor repassado, a convenente debitou R$ 49.340,60 e resta um saldo de R$ 646,20 na conta do convênio. Porém, foram apresentadas notas fiscais que somam R$ 44.340,60 e que foram recusadas pela Fiscalização da Codevasf.
4. A convenente deixou de inserir, no Siconv, as informações e os comprovantes dos pagamentos efetuados, tampouco os extratos da conta bancária, impedindo análise contábil.
5. A terceira parcela de recursos por parte da concedente, no valor de R$ 45.000,00, não foi repassada devido às irregularidades observadas ao longo da execução do convênio. (peça 2, p. 86-88) 
7.	A tomada de contas especial foi instaurada em virtude da omissão no dever de prestar contas dos recursos repassados pela Companhia de Desenvolvimento dos Vales do São Francisco e Parnaíba - Codevasf para a Prefeitura Municipal de Carneiros/AL por meio dos convênios5.01.09.0019-00 e 5.01.09.0026-00, celebrados, respectivamente, para a elaboração de projeto básico e a reconstrução de passagens molhadas nos acessos aos Povoados Furnas e Salgadinho e reforma das escolas Joaquim José de Souza, Vereador Abdon Francisco de Lima e Antônio Vitorino dos Santos e elaboração de projeto básico e construção de uma passagem molhada na estrada de acesso ao povoado Várzea da Esteira.
8.	Como o dano ao erário apurado no convênio 5.01.09.0026-00 foi de R$ 50.000,00, inferior ao limite previsto para a formação de processo individual, o tomador de contas consolidou o débito com o verificado no convênio 5.01.09.0019-00, que foi de R$ 101.500,00, totalizando R$151.500,00. Ressalte-se que ambos os repasses têm o mesmo gestor municipal responsável, permitindo a consolidação em um único processo.
9.	Os recursos de ambas as avenças foram integralmente repassados e utilizados no mandato do Senhor Geraldo Novaes Agra Filho, que transcorreu de 2009 a 31/12/2012.
10.	Os prazos para prestar contas foram sucessivamente prorrogados. O Convênio 5.01.09.0019-00 foi aditivado por cinco vezes e teve o final da vigência prorrogado de 23/12/2009 até 10/8/2013, enquanto o Convênio 5.01.09.0026-00 foi aditivado por quatro vezes, estendendo sua vigência para 30/4/2013. Assim, ambos os repasses tiveram o final a vigência e, por consequência, o prazo para prestar contas no mandato do prefeito sucessor, Sr. Luiz Medeiros Nobre (gestão 1/1/2013 em diante) .
11.	Na instrução inicial (peça 4) , foi proposta a realização de citação do ex-Prefeito Geraldo Novaes Agra Filho, isoladamente, pelas irregularidades identificadas na execução do objeto dos convênios 5.01.09.0019-00 e 5.01.09.0026-00, e, solidariamente com o Senhor Luiz Medeiros Nobre, prefeito sucessor do Município de Carneiros/AL, pela omissão no dever de prestar contas de recursos recebidos por força dos convênios em apreço.
12.	O despacho do Ministro Relator (peça 6) autorizou a realização das citações propostas na instrução inicial.
EXAME TÉCNICO
Análise formal das citações realizadas
13.	A citação do Sr. Geraldo Novaes Agra Filho (CPF XXX.349.854-XX) foi promovida por meio dos ofícios 299/2016-TCU/Secex-AL (peça 8) e 298/2016-TCU/Secex-AL (peça 9) , ambos datados de 7/4/2016, recebidos em 19/4/2016 (peças 16 e 17) . O responsável solicitou prorrogação de prazo por mais trinta dias (peças 11 e 12) , no que foi atendido, conforme despacho da unidade técnica (peça 14) e autorização do Ministro Relator (peça 18) . O responsável apresentou alegações de defesa, tempestivamente, em 2/6/2016 (peça 20) .
14.	A citação do Sr. Luiz Medeiros Nobre (CPF XXX.220.634-XX) foi promovida por meio do ofício 300/2016-TCU/Secex-AL, de 7/4/2016 (peça 10) , recebido em 15/4/2016 (peça 15) . A citação foi reiterada por meio do Ofício 530/2016-TCU/SECEX-AL, de 2/6/2016 (peça 19) , recebido em 9/6/2016 (peça 21) . Expirado o prazo regimentalmente fixado, não houve resposta à citação por parte do Sr. Luiz Medeiros Nobre.
I. Alegações de defesa apresentadas pelo Sr. Geraldo Novaes Agra Filho (peça 20) 
15.	Em suas alegações de defesa, o responsável Sr. Geraldo Novaes Agra Filho comprova a tempestividade da defesa (peça 20, p. 2) , com apresentação dentro do prazo estipulado.
16.	Quanto ao mérito, o responsável apresentou as seguintes alegações de defesa:
16.1.	Em relação às reformas das escolas Vereador Abdon Francisco de Lima e Joaquim José de Souza (Convênio 5.01.09.0019-00) , argumentou que foram realizadas com recursos próprios, os quais não foram contabilizados como recursos da Codevasf e que, assim, essas escolas não tiveram pagamentos realizados pela prefeitura para a empresa vencedora da licitação com verbas do convênio em questão. Acrescentou que o convênio teve sua vigência estendida até o dia 30/4/2013, já na gestão do prefeito sucessor	, e que caberia a este apresentar as notas fiscais, contratos e demais documentos que pudessem comprovar a execução da obra e solicitar a devida compensação (peça 20, p. 3-4) . 
16.2.	Também destacou que houve alteração no convênio para excluir do seu objeto a reforma das referidas escolas, o que teria ocorrido com o ajuste no plano de trabalho para a adequação realizada (peça 20, p. 4) e que as reformas das escolas não puderam esperar o longo tempo até a aprovação do convênio, tendo em vista a necessidade de funcionamento urgente (peça 20, p. 4) .
16.3.	Quanto ao projeto básico dos serviços de engenharia contratados, alegou ser improcedente a afirmativa de que o engenheiro que realizou o serviço pertencia à administração municipal de Carneiros/AL, uma vez que foi realizada contratação específica para este fim. Que a contratação poderia ser comprovada mediante relação da folha de pagamentos do município, na qual, o nome do engenheiro não consta da relação, e que foi liberado para pagamento o valor de R$6.000,00, já que o engenheiro não pertencia aos quadros do município, não sendo legítima a alegação de pagamento de R$ 7.000,00, não podendo ser imputados ao defendente pagamentos além dos R$ 6.000,00 (peça 20, p. 5-6) .
16.4.	Em relação à recuperação da escola Antônio Vitorino, informou que teve seu valor licitado em R$ 25.090,98, e que os serviços foram totalmente executados, conforme se poderia comprovar mediante relatório fotográfico do antes e depois (não juntado aos autos) . Também acrescentou que, do valor licitado, somente foram liberados e pagos R$ 19.584,56, ficando um saldo de R$ 5.506,42.  Destacou que a gestão sucessora também acompanhou a efetiva execução e que houve realização das obras (peça 20, p. 6-7) .
16.5.	Referente à execução de obra da Passagem Molhada, as alegações do responsável foram as seguintes:
16.5.1.	A Codevasf solicitou alterações na obra executada, em que somente aprovaria a execução da referida obra com o recobrimento mínimo de 80cm sobre a geratriz superior do tubo, conforme previsto no projeto básico, ou com a apresentação de um laudo técnico consistente do projetista, justificando as alterações e atestando que tal recobrimento de 47,50cm, observado na passagem construída, dispunha de capacidade estrutural para suportar as cargas oriundas do tráfego (peça 20, p. 7) .
16.5.2.	Asseverou ter havido desídia ou má-fé do gestor sucessor, por deixar transcorrer o prazo sem que a administração municipal apresentasse a justificativa solicitada, ocasionando a não aceitação dos serviços executados e reconhecidos pela Codevasf no valor de R$ 75.455,52 (peça 20, p. 7) .
16.5.3.	Também alegou que caso as justificativas não sejam acatadas, cabe a responsabilidade do atual gestor, já que o defendente não era mais gestor e não tomou ciência da comunicação efetivada pela Codevasf para corrigir eventuais distorções na execução. Alegou, ainda, que o relatório fotográfico, anexo à defesa (peça 20, p. 142-150) , comprova os serviços na passagem molhada, não se podendo imputar ressarcimento ao defendente em sua integralidade, principalmente, quando possível a reexecução da obra no ponto controverso (peça 20, p. 8) .
16.5.4.	Quanto à responsabilidade total imputada ao defendente, alegou não ser legítima a imputação, pois a nova gestão ficou encarregada da execução final do convênio e, consequentemente do acompanhamento das obras, e que a mesma deveria ter apresentado a prestação de contas no prazo de sessenta dias; além do mais, poderia ter corrigido os eventuais defeitos no prazo legal de trinta dias ofertado pela Codevasf, que reconheceu que 75% das obras foram feitas, cabendo a atual gestão diligenciar para demonstrar o cumprimento dos outros 25% e corrigir falhas no prazo legal (peça 20, p. 10-11) 
16.6.	Concluiu a defesa aduzindo que as irregularidades são formais e decorrentes da inércia da gestão posterior, pugnou pelo reconhecimento da nulidade por ausência de comunicação ao defendente para produzir provas necessárias aos esclarecimentos solicitados, e solicitou a realização de nova inspeção nas obras para comprovação da efetiva execução, conforme fotos colacionadas, por ser medida imprescindível para demonstração da verdade dos fatos e requereu que fosse solicitada a folha de pagamento dos servidores e contratados do município durante a gestão do defendente para comprovar que o engenheiro não fazia parte dos quadros da Administração Municipal, sendo, portanto, legítimo o pagamento pelos serviços prestados (peça 20, p. 14-15) .
17.	O responsável juntou às alegações de defesa os seguintes documentos:
	a)	 Consulta ao convênio no portal da transparência da Controladoria-Geral da União (peça 20, p. 16) ;
	b)	 Processo de pagamentos à empresa Construtora Colibrir Ltda. (peça 20, p. 17-27, p. 229-251) ;
 	c) 	Relatório fotográfico de obras na passagem molhada, acesso ao Povoado Várzea da Esteira (peça 20, p. 28-35) ;
	d) 	Extratos bancários (peça 20, p. 36-46) ;
	e) 	Consulta ao convênio no Siconv (peça 20, p. 47-53, p. 153-158, p. 167-168) ;
	f) 	Documentos relativos à licitação para execução de obras do convênio (peça 20, p. 54-55, p. 57-102, p. 159-166, p. 169-228) ;
	g) 	Documentos de autorização de pagamento ao engenheiro Artur Lopes da Silva Filho (peça 20, p. 56) ;
	h) 	Defesa apresentada à Codevasf, no âmbito interno do TCE (peça 20, p. 103-122) ;
	i)	 Documentos relativos à contratação do engenheiro Artur Lopes da Silva Filho (peça 20, p. 123-141) ;
	j) 	Relatório fotográfico de obras na passagem molhada sobre Riacho Salgadinho, acesso ao Sítio Furnas (peça 20, p. 142-150) ;
	k) 	Relatório fotográfico de obras na Escola Antônio Vitorino de Souza (peça 20, p. 151-152) .
II. Análise das alegações de defesa apresentadas pelo Sr. Geraldo Novaes Agra Filho (peça 20) 
18.	A defesa apresentada praticamente repete os argumentos elencados pelo ex-prefeito na fase interna da TCE e sintetizados no item 20 da instrução à peça 4.
19.	Quanto ao argumento de que as reformas das escolas Joaquim José de Souza e Vereador Abdon Francisco de Lima foram realizadas com recursos oriundos de fontes externas ao convênio, motivo pelo qual não teria causado dano ao erário, pois os recursos do convênio não foram utilizados para custear quaisquer despesas referentes a estes serviços, observa-se que o próprio responsável admite que as obras não foram realizadas com recursos do Convênio 5.01.09.0019-00 (Siafi 714670) , corroborando a irregularidade imputada pela Codevasf, no âmbito deste processo de Tomada de Contas Especial. Vistoria da Codevasf de 1/10/2012 apontou a execução de serviços nas escolas em momento anterior à execução do convênio (peça 1, p. 194-198) .
20.	Entretanto, a Codevasf solicitou supressão do referido custo do plano de trabalho por meio de ofício e da Nota Técnica 1 (peça 1, p. 198-204) , sendo constatado, também, que o repasse efetuado e utilizado durante a gestão do Sr. Geraldo Novaes Agra Filho era suficiente para a conclusão do objeto do referido convênio, ou seja, da Passagem Molhada no acesso ao povoado Furnas e Salgadinho e da recuperação da Escola Antônio Vitorino dos Santos (vide item 3 da peça 1, p. 204) . A Nota Técnica apurou que a obra da escola não foi executada, embora o município tenha adiantado valores à empresa contratada, e que a obra na passagem molhada foi desaprovada pela fiscalização da Codevasf. A defesa, portanto, é improcedente.
20.1.	Vale registrar que o convênio foi firmado por R$ 200.000,00, sendo R$ 196.000,00 do MIN e R$ 4.000,00, do município. O projeto básico elaborado pelo Município apresentou os seguintes custos para as obras (peça 1, p. 176-182) :
	Obra
	Valor (R$) 

	Passagem Molhada - acesso Furnas/Salgadinho
	135.368,32

	Recuperação Escola Joaquim de Souza
	17.787,04

	Recuperação Escola Antônio Vitorino da Silva
	22.531,59

	Recuperação Escola Abdon Francisco de Lima
	21.924,63

	Projeto básico
	7.000,00

	TOTAL
	204.611,58

20.2.	O valor suprimido pelo MIN no plano de trabalho, relativo às escolas Joaquim de Souza e Abdon Francisco de Lima, totalizaram R$ 39.711,67, o que reduz o valor avençado para R$160.288,33. Desse valor, o MIN repassou R$ 101.500,00 (vide item 2 supra) . Desse valor repassado, o município comprovou a realização das seguintes despesas:
	Obra
	Valor (R$) 
	Data
	Peça / pág

	Passagem Molhada - Furnas/Salgadinho
	50.375,56
	16/7/2012
	1, p. 212

		23.829,88
	9/8/2012
	1, p. 216

	Recuperação da escola Antônio Vitorino
	19.584,56
	16/7/2012
	1, p. 213

	TOTAL
	93.790,00
		
20.3.	Ainda a respeito da execução do objeto do convênio 5.01.09.0019-00, importante reproduzir excerto da instrução à peça 4, que bem explicitou o que foi apurado e concluído pela Codevasf a respeito das obras, e que não foi objeto de refutação específica por parte da defesa:
22. Em 24/4/2014, foi emitida a Nota Técnica 9/2014, com o objetivo de prestar apoio técnico relativo aos itens do Relatório de Defesa Apresentada referentes à execução dos serviços da escola Antônio Vitorino e execução da obra da passagem molhada no acesso aos povoados Furnas e Salgadinho (peça 2, p. 372-376) .
22.1. Segundo a referida nota, em 3/4/2014, por meio de vistoria técnica do coordenador e relatório fotográfico, foi confirmada a realização de serviços de recuperação da Escola Antônio Vitorino dos Santos, entretanto, os serviços somente foram executados após a rescisão do convênio, em 26/7/2013, todavia, em divergência ao quantitativo e às especificações técnicas previstas no projeto básico, sem que houvesse anuência da Codevasf, conforme descrito a seguir:
1. O projeto básico aprovado apresenta pintura de paredes internas em PVA látex sem massa. Porém, foi empregada textura acrílica.
2. Colocação de telhas novas na totalidade da área de coberta, quando o plano de trabalho previa apenas em 50%.
3. O piso cimentado e as calçadas foram recuperadas, porém os serviços apresentaram diversas rachaduras. Esse fato também indica que o lastro de concreto não foi executado ou não possui qualidade razoável.
4. Os seguintes serviços não foram executados: placa da obra; raspagem e lixamento das esquadrias de madeira.
5. Conforme Quadro de Execução de Convênio, os serviços referentes à etapa 1 da meta 2 do convênio, recuperação da Escola Antônio Vitorino, executados de acordo com os termos do convênio correspondem ao valor de R$ 12.031,55.
Além disso, salienta-se que os serviços foram realizados após a rescisão do convênio. E que a execução não foi informada à Codevasf, impedindo os procedimentos de fiscalização.
22.2. Ainda de acordo com a Nota Técnica 9/2014, em referência à passagem molhada sobre o rio Salgadinho, foi consignado:
"Foi apresentado um laudo técnico (fl. 358) e a ART (fl. 359) , na tentativa de justificar o dimensionamento executado. Porém, constata-se que ambos são cópias sem autenticação. Eles tampouco apresentam descrição de acordo com o objeto do convênio e georreferenciamento para identificação segura da obra em questão, como observado anteriormente, na Nota Técnica n° 09/2013-5a/GRD/UIP (fls. 140 e 141) . Além disso, o laudo não possui local e data de emissão.
Sem embargo, por meio do laudo, o engenheiro projetista, Arthur Lopes da Silva Filho, responsabiliza-se pela resistência e capacidade de suporte da passagem molhada, objeto do convênio. Porém, durante a execução da obra, a Fiscalização da Codevasf constatou que as quantidades efetivamente executadas divergem das previstas no projeto básico, conforme relatado na Nota Técnica n° 01/2013-5a/GRD/UIP (fls. 101 e 102) e rerratificadas no Quadro de Execução de Convênio (anexo) . Observa-se que a memória de cálculo dos quantitativos da passagem molhada encontra-se à folha 588 do Processo n° 59550.000991/2009-93 e à folha 155 do Processo n° 59550.001051/2013-06.
Nesse quadro, os valores financeiros realmente executados correspondem aos preços unitários previstos no convênio, uma vez que não houve ajuste de planilha. Para as quantidades medidas, consideraram-se as realmente executadas, limitando-se aos totais previstos no convênio. Os valores aprovados referem-se àqueles que foram executados em conformidade com os termos do convênio e sem qualquer pendência técnica impeditiva a sua aprovação.'
23. A memória de cálculo 1/2014, emitida em referência à Nota Técnica 9/2014, concluiu que os serviços realizados na escola Antônio Vitorino dos Santos foram realizados após a rescisão do convênio, sem que a convenente comunicasse o fato à Codevasf, impedindo os procedimentos de fiscalização, sendo observado, também, que a convenente realizou pagamento antecipado, sem haver previsão no edital de licitação e nem nos instrumentos formais de adjudicação direta (peça 2, p. 392-400) .
20.4.	Com relação à irregularidade em face da execução dos serviços de recuperação da escola Antônio Vitorino dos Santos fora da vigência do convênio e parcialmente em desacordo com o projeto aprovado, observa-se, como descrito na instrução inicial, que a gestão municipal emitiu ordem de serviço em 6/7/2012 (peça 1, p. 278) , com fatura emitida pela Construtora Colibrir, contratada pela Prefeitura, por meio da Nota Fiscal 47, no valor de R$19.584,56, de 16/7/2012 (peça 1, p. 214) , dez dias depois após a ordem de serviço. Os pagamentos com recursos do convênio foram realizados por meio de transferência bancária, em 19/7/2012 (peças 1, p. 230 e 20, p. 250) .
20.5.	Nada obstante ter havido o pagamento em 19/7/2012, a Codevasf verificou em visita técnica realizada em 10/12/2012 que nenhum serviço havia sido executado (peça 1, p. 194-198 e 206) . O quadro de execução do objeto do convênio relacionado a escola Antônio Vitorino elaborado pela Codevasf em 26/2/2013 indica que nada foi executado (peça 1, p. 222-228) . Diante do quadro de inexecução do objeto do repasse, a Codevasf decidiu pela rescisão unilateral do convênio 5.01.09.0019-00 em 26/7/2013 (peça 1, p. 234-254) . Posteriormente, a Nota Técnica 28/2013, de 16/10/2013, reafirmou que as obras da reforma da referida escola não foram realizadas (peça 1, p. 312-316) .
20.6.	O Relatório de Viagem da comissão de TCE, datado de 8/1/2014 (peça 1, p. 334-348) identificou a realização de serviços de recuperação da escola, entretanto, executados após o encerramento do convênio e sem a devida comprovação por meio de medições, não havendo como estabelecer nexo causal das referidas obras com o convênio em apreço.
20.7.	Dessa forma, a medição e a nota fiscal apresentadas em julho/2012 não condizem com a realidade apurada nas fiscalizações da Codevasf. Apenas após o final da vigência, já em janeiro/2014, verificou-se a execução de serviços na referida escola. Contudo, não houve condições de estabelecer o necessário nexo de causalidade entre os serviços realizados após o final da vigência da avença e os recursos do convênio, razão pela qual cabe propor a glosa integral do valores destinado a essa parte do objeto do convênio.
20.8.	No caso da construção de obras da passagem molhada, no acesso aos povoados Furnas e Salgadinho (convênio 5.01.09.0019-00) , não socorre ao responsável o argumento de que caberia ao gestor sucessor adotar providências quanto à necessidade de correção da inconformidade na obra. Impende destacar que as imperfeições nas obras foram objeto de comunicação à gestão municipal ainda durante o mandato do responsável, em 4/12/2012 (peça 1, p. 218) , sem que nenhuma providência ou justificativa fosse apresentada ao órgão concedente, durante a vigência do convênio, nem pelo defendente, tampouco pelo gestor sucessor. 
20.9.	Cabe destacar que, ainda assim, o laudo técnico e o novo projeto apresentados após o encerramento do convênio foram analisados pela área de engenharia da Codevasf, para avaliar a conformidade ou não com o Plano de Trabalho, conforme Nota Técnica 9/2013 (peça 1, p. 284-286) e despacho técnico (peça 1, p. p. 288) , entretanto, não houve adequação das obras executadas ao plano de trabalho aprovado. 
20.10.	Conforme destacado na Nota Técnica 28/2013 (peça 1, p. 312-316) , a passagem molhada no acesso aos povoados Furnas e Salgadinho (meta 3 do Convênio 5.01.09.0019-00 - Siafi 714670) foi construída em desconformidade com o projeto básico e sem a apresentação de documentos técnicos que comprovassem a garantia da segurança da obra. Desta forma, a obra foi reprovada pela fiscalização da Codevasf (peça 1, p. 314) .
20.11.	Ademais, no Relatório de Viagem da comissão de TCE, datado de 8/1/2014 (peça 1, p. 334-348) , também restou consignado que as construções das passagens molhadas continuavam inacabadas, como foi constatado pela fiscalização dos convênios (peça 1, p. 342-348) . 
20.11.	Desta forma, as alegações do responsável, Sr. Geraldo Novais Agra Filho, em relação às irregularidades apontadas pela Codevasf quanto ao Convênio 5.01.09.0019-00 (Siafi 714670) , não devem ser acatadas, e recai sobre ele a responsabilidade pelo pagamento por serviços que não atendiam às especificações do projeto aprovado pela Codevasf, e, por consequência, o dever de restituir o valor integral repassado para essa obra.
20.12.	Por fim, quanto ao pagamento pela elaboração do projeto básico das obras objeto do convênio 5.01.09.0019-00 (Siafi 714670) , no valor de R$ 7.000,00, o responsável aduziu que o Sr. Arthur Lopes da Silva Filho foi contratado para a prestação de serviços de assessoria nos projetos de Engenharia Civil a serem executados pela Prefeitura, cujo prazo de duração era de 1/9/2009 a 31/8/2010 (vide contrato à peça 1, p. 94-100) . Segundo a análise da defesa apresentada na fase interna da TCE, o mesmo engenheiro teria recebido ordem de serviço da prefeitura em 12/3/2010 para elaborar os projetos técnicos para as obras dos dois convênios aqui examinados (peça 2, p. 360, item 2 e peça 20, p. 135-138) .
20.13.	A análise da Codevasf é de que a contratação contrariou o disposto no art. 39, inciso II, da Portaria Interministerial 127/2008, que veda "pagar, a qualquer título, servidor ou empregado público, integrante de quadro de pessoal de órgão ou entidade pública da administração direta ou indireta, por serviços de consultoria ou assistência técnica, salvo nas hipóteses previstas em leis específicas e na Lei de Diretrizes Orçamentárias". Essa posição foi acolhida na instrução técnica à peça 4 como razão para glosa da despesa.
20.14.	Contudo, uma reanálise da elaboração dos projetos básicos pelo sr. Arthur Lopes da Silva Filho não revela infringência a nenhuma norma. O referido engenheiro não era servidor público ou empregado público da Prefeitura de Carneiros/AL, conforme verificado em pesquisa na base de dados da Relação Anual de Informações Sociais (RAIS) , disponibilizada ao TCU. O seu vínculo com o Município era de um contrato de prestação de serviços de assessoria em projetos de engenharia civil, o que não pode ser incluído na vedação acima (peça 1, p. 94) . Nem o art. 39, inciso II, da Portaria acima referida, nem o art. 22, inciso VIII, da Lei 11.768, de 14/8/2008 (Lei de Diretrizes Orçamentárias para 2009) , vedavam a contratação de profissional que mantivesse vínculo com a convenente por contratação de prestação de serviços.
20.15.	No convênio 5.01.09.0019-00 (Siafi 714670) foi repassado R$ 7.000,00, em 15/4/2011 (peça 1, p. 272) . Esse valor foi sacado em 28/4/2011, sem haver comprovação do favorecido (peça 20, p. 250) . Para o convênio 5.01.09.0026-00 (Siafi 716098) , foi transferido R$ 5.000,00 em 17/6/2011 (peça 2, p. 90) . Não foi inserido no Siconv e nem juntado aos autos documentos que comprovem a boa e regular utilização desses repasses.
20.16.	A Codevasf relatou que não foram comprovados os pagamentos ao referido profissional, com recursos de nenhum dos dois repasses (peça 1, p. 230, peça 2, p. 112-114, 154-159) . Em sua defesa, o responsável também não comprovou a utilização dos recursos para pagamento do engenheiro, embora os recursos tenham sido sacados das contas específicas.
20.17.	Isso posto, não pode ser acatada a alegação do Sr. Geraldo Novaes Agra Filho em relação à irregularidade na execução da despesa com os projetos técnicos das referidas obras.
21.	Quanto à execução da obra da passagem molhada no acesso ao povoado Várzea da Esteira, objeto do Convênio 5.01.09.0026 (Siafi 716098) , tem-se que o convênio teve sua vigência encerrada em 4/11/2012, mas conforme Nota Técnica 27/2013 (peça 2, p. 84-88) e Relatório de Viagem da Comissão de TCE, de 8/1/2014 (peça 1, p. 334-348) , o objeto do convênio não foi construído em sua totalidade durante sua vigência. 
21.1.	O Município recebeu do MIN a quantia de R$ 50.000,00, sendo R$ 5.000,00, em 17/6/2011, e R$ 45.000,00, em 25/10/2012 (vide item 4 supra) . Em 5/11/2012, houve o pagamento da nota fiscal no valor de R$ 44.340,60 (peça 20, p. 22-23 e 46) .
21.2.	Em relação à parte executada da obra, a Codevasf constatou que estava em desacordo com o previsto no Plano de Trabalho, e solicitou alterações na obra executada, exigindo o recobrimento mínimo de 80cm sobre a geratriz superior do tubo, conforme previsto no projeto básico, ou que o convenente apresentasse um laudo técnico consistente elaborado por projetista, justificando as alterações no projeto e atestando a capacidade estrutural do recobrimento executado para suportar as cargas oriundas do tráfego no referido local (peça 20, p. 7; peça 1, p. 220; peça 2, p. 112-114) . 
21.3.	As correções das impropriedades verificadas na execução das obras do Convênio 5.01.09.0026 não foram promovidas pelo convenente. Desta forma, considerando que o objeto do convênio não foi atingido, o valor repassado deverá ser totalmente devolvido pelo responsável à entidade concedente. 
21.4.	As alegações de defesa apresentadas pelo Sr. Geraldo Novais Agra Filho não demonstram que houve correções das impropriedades, tão somente atribuem ao gestor sucessor a responsabilidade pela não adequação das obras ao projeto aprovado. Entretanto, o responsável, Sr. Geraldo Novais Agra Filho, além de ter aprovado o projeto, com a assinatura do convênio, foi o responsável pela execução e pagamento das obras com incorreções e em desacordo com o plano de trabalho.
21.5.	Conforme previsto no art. 62 da Portaria Interministerial 127/2008, abaixo transcrito, o descumprimento de cláusulas do convênio, como a execução em desconformidade com o Plano de Trabalho, enseja a rescisão do convênio e a instauração de Tomada de Contas Especial, com consequente imputação de débito.
Art. 62. Constituem motivos para rescisão do convênio ou do contrato de repasse: 
I - o inadimplemento de qualquer das cláusulas pactuadas; 
II - constatação, a qualquer tempo, de falsidade ou incorreção de informação em qualquer documento apresentado; e 
III - a verificação que qualquer circunstância que enseje a instauração de tomada de contas especial. 
Parágrafo único. A rescisão do convênio ou do contrato de repasse, quando resulte dano ao erário, enseja a instauração de tomada de contas especial.
22.	Conclui-se, assim, que as alegações de defesa apresentadas pelo responsável, não demonstram que as obras em passagens molhadas, objeto dos convênios 5.01.09.0019-00 (Siafi 714670) e 5.01.09.0026 (Siafi 716098) , foram executadas conforme previsto no Plano de Trabalho. Também não houve efetiva comprovação do nexo de causalidade entre as obras de recuperação da escola Antônio Vitorino e os recursos do convênio 5.01.09.0019-00 (Siafi 714670) . Também não houve comprovação do efetivo pagamento com recursos do convênio pelos serviços de execução dos projetos básicos das obras.
23.	Desta forma, deve-se propor que as alegações de defesa apresentadas pelo responsável não sejam acatadas.
24.	Por todo o exposto, não há como presumir a boa-fé do ex-prefeito, Sr. Geraldo Novais Agra Filho (CPF XXX.349.854-XX) , e conclui-se, nos termos do art. 202, § 6º, do RI/TCU, por elevar, desde logo, proposta de julgamento das contas do ex-prefeito pela irregularidade, com fundamento nas alíneas 'b' e 'c' do inciso III do art. 16 da Lei 8.443/1992, a sua condenação em débito pelo valor integral repassado, que não teve a comprovação da boa e regular aplicação, e a sua apenação com a multa do art. 57 da Lei 8.443/1992.
III. Da revelia do Sr. Luiz Medeiros Nobre
25.	A citação do Sr. Luiz Medeiros Nobre (CPF XXX.220.634-XX) , em solidariedade com o Sr. Geraldo Novais Agra Filho (CPF XXX.349.854-XX) , foi promovida por meio do Ofício 663/2016-TCU/Secex-AL, de 7/7/2016 (peça 9) , recebido em 21/7/2016, no endereço residencial constante da base de dados da Receita Federal do Brasil (peça 11) . O prazo para apresentar alegações de defesa expirou em 5/8/2016. Não houve comparecimento do responsável aos autos, em resposta à citação.
26.	Transcorrido o prazo regimental fixado, o responsável, Sr. Luiz Medeiros Nobre (CPF XXX.220.634-XX) , não apresentou alegações de defesa e também não recolheu o valor do débito que lhe está sendo imputado nestes autos. Com isso, resta caracterizada a revelia do responsável, o que autoriza o prosseguimento do feito, nos termos do art. 12, §3º, da Lei 8.443/1992.
27.	Cabe destacar que os efeitos da revelia, nos processos em curso nesta Corte de Contas, não se restringem ao prosseguimento dos atos processuais, como erroneamente se pode inferir do teor do mencionado dispositivo legal, vez que esse seguimento constitui decorrência lógica na estipulação legal dos prazos para que as partes produzam os atos de seu interesse. O próprio dispositivo legal citado vai mais além ao dizer que o seguimento dos atos, uma vez configurada a revelia, se dará para todos os efeitos, inclusive para o julgamento pela irregularidade das contas, como se pode facilmente deduzir.
28.	Nos processos do TCU, a revelia não leva à presunção de que seriam verdadeiras todas as imputações levantadas contra os responsáveis, diferentemente do que ocorre no processo civil, em que a revelia do réu opera a presunção da verdade dos fatos narrados pelo autor. Dessa forma, a avaliação da responsabilidade dos agentes não pode prescindir da prova existente no processo ou para ele carreada.
29.	Neste processo, as irregularidades que motivaram a instauração da TCE estão configuradas nos autos e foram devidamente examinadas na instrução inicial à peça 4, transcrita abaixo, no essencial:
50. Por outro lado, os prazos para prestar contas foram sucessivamente prorrogados. O Convênio 5.01.09.0019-00 foi aditivado por cinco vezes e teve o final da vigência prorrogado de 23/12/2009 até 10/8/2013, enquanto o Convênio 5.01.09.0026-00 foi aditivado por quatro vezes, estendendo sua vigência para 30/4/2013. Assim, ambos os repasses tiveram o final a vigência e, por consequência, o prazo para prestar contas no mandato do prefeito sucessor, Sr. Luiz Medeiros Nobre (gestão 1/1/2013 até hoje) .
51. A responsabilidade pelas irregularidades na execução do objeto de ambos os convênios é integralmente do ex-prefeito, Geraldo Novaes, conforme registrado nas Notas Técnicas 01, 07, 09, 14 e 28/2013, relacionadas com o convênio 5.01.09.0019-00 (itens 5 a 14 supra) , e nas notas técnicas 04 e 27/2013, referentes ao convênio 5.01.09.0026-00 (itens 16 a 18 acima) .
52. Notificados acerca das irregularidades verificadas, o ex-gestor Geraldo Novais Agra Filho apresentou defesa em 6/2/2014, entretanto todos os argumentos apresentados foram rejeitados pela Codevasf. Já o Sr. Luiz Medeiros Nobre aduziu que os convênios foram firmados na gestão do Senhor Geraldo Novaes Agra Filho a quem a responsabilidade pela má aplicação dos recursos e a ausência de prestação de contas já havia sido imputada (item 30 acima) 
53. Porém, a Informação 86/2014, de 29/10/2014, questionou a não inclusão do prefeito sucessor como responsável, haja vista não estarem comprovadas nos autos as medidas por ele adotadas em face do ex-gestor municipal com vistas ao resguardo do patrimônio (peça 3, p. 222) .
54. Vele registrar que o quinto termo aditivo ao Convênio 5.01.09.0019-00 foi efetivado em 8/2/2013 para vencimento em 10/8/2013, ou seja, já na gestão de Luiz Medeiros Nobre, o qual justificou para sua prorrogação mudança do gestor e de toda a equipe técnica responsável pelo convênio por parte da convenente.
55. Além disso, quanto ao Convênio 5.01.09.0026-00, o Senhor Luiz Medeiros Nobre solicitou, em 28/6/2013, prorrogação de prazo por mais trinta dias para inclusão da prestação de contas no Siconv alegando problemas no seu corpo técnico para a apresentação da referida prestação sendo o prazo concedido excepcionalmente (peça 2, p. 80-82) .
56. O Município de Carneiros/AL chegou a informar à Codevasf que não foram prestadas contas dos convênios por ausência de documentação, e que o Município havia entrado com representações junto aos órgãos competentes, tais como, MPF, CGU, MPE, TCE/AL e TCU, e com ação judicial na Justiça Federal, com o objetivo de reverter a inscriç ão do município de inadimplência efetiva para inadimplência suspensa no siafi (peça 3, p. 306-352 e 356-398) .
57. A Codevasf, contudo, rejeitou a argumentação do prefeito sucessor: 
'Da leitura dos docs. precedentes não se verifica qual medida judicial efetivamente foi adotada cujo objeto tenha sido a execução dos Convênios n° 5.01.09.0019 (Siconv 714670/2009) e 5.01.09.0026-00 (Siconv 716098) . Apenas constam requerimentos do município solicitando providências cabíveis ao Ministérios Públicos Estadual e Federal, não se tendo noticia se o Ministério Público Federal instaurou o Procedimento Administrativo em face do ex-gestor e se foi interposta ação judicial relativa aos dois Convênios.'
58. Dessa forma, considera-se adequada a conclusão final do tomador de contas em atribuir responsabilidade solidária ao Sr. Luiz Medeiros Nobre, com base na Súmula TCU 230, cujo entendimento, é de que o prefeito sucessor é atingido nos casos em que o prazo para prestação de contas adentrar seu interregno temporal e não comprove ter ajuizado ação tendente a resguardar o patrimônio público.
59. Do Acórdão 566/2011-TCU-Segunda Câmara, extraem-se os excertos a seguir para demonstrar a posição desta Corte verbis:
SUMÁRIO
 (...) 
3. Em regra, a aplicação do entendimento enunciado na Súmula TCU nº 230 atinge o prefeito sucessor apenas nos casos em que o prazo para prestação de contas dos recursos recebidos por seu antecessor adentrar o interregno temporal de sua gestão.
 (...) 
VOTO
 (...) 
6. No que diz respeito ao prefeito sucessor, está correto o entendimento da unidade técnica, ao considerar que o mesmo não deveria ser responsabilizado. Com relação ao tema, rememoro que a Súmula nº 230 do TCU estabelece que ao prefeito sucessor compete apresentar as contas referentes aos recursos federais recebidos por seu antecessor, quando este não o tiver feito ou, na impossibilidade de fazê-lo, adotar as medidas legais visando ao resguardo do patrimônio público.
7. No entanto, a jurisprudência desta Corte (v.g Acórdão 7347/2010-TCU-Primeira Câmara) tem firmado o entendimento de que o enunciado da referida Súmula atinge o prefeito sucessor apenas nos casos em que o prazo para prestação de contas dos recursos recebidos por seu antecessor adentrar o interregno temporal de sua gestão (...) .
60. Neste caso, de fato, o Município, no mandato do prefeito Luiz Medeiros Nobre, representou o ex-prefeito, Geraldo Novaes, junto a diversos órgãos, como o Ministério Público Federal e Estadual. Ingressou, também, em outubro/2013, com Ação Civil Pública de Improbidade Administrativa em face do ex-gestor, na Justiça Estadual (peça 3, p. 372-374) . A referida ação, e fato, não trata exclusivamente destes convênios, aliás, nem a eles faz menção. O questionamento na Justiça foi a não apresentação, por exemplo, dos "processos administrativos de contratação e aquisição referentes ao exercício de 2012" e "relação dos convênios firmados e em andamento e suas respectivas prestações de contas".
61. De fato, a referida ação não afasta, a princípio, a responsabilidade do prefeito sucessor pela omissão no dever de prestar contas. O prefeito sucessor bem poderia obter a documentação disponível na Codevasf. Obter os extratos bancários junto à instituição financeira. Oficiar as empresas contratadas para apresentarem os documentos. São esforços mínimos a serem exigidos da gestão sucessora, em razão do princípio da continuidade administrativa, o que não foi feito neste caso.
30.	Neste sentido, quanto ao Sr. Luiz Medeiros Nobre (CPF XXX.220.634-XX) , a responsabilização pela omissão no dever de prestar contas dos recursos dos convênios em apreço, com fundamento na Súmula TCU 230, decorre do fato de que, apesar de os recursos terem sido transferidos e aplicados na gestão do prefeito antecessor, o prazo para apresentação da prestação de contas foi encerrado em sua gestão, conforme preconiza o Acórdão 851/2017-TCU-Plenário, de relatoria do Ministro Aroldo Cedraz. 
31.	Em relação à prescrição da pretensão punitiva, observa-se que não houve decurso de prazo superior a dez anos entre a data da ocorrência da irregularidade e  o ato que ordenou a citação dos responsáveis, tendo em vista que os recursos financeiros foram repassados no período entre 15/4/2011 e 25/10/2012 e o prazo para prestar contas expirou em 30/4/2013, enquanto o ato que ordenou as citações é de 6/4/2016 (peça 6) .
32.	Em se tratando de processo em que a parte interessada não se manifestou acerca das irregularidades imputadas, não há elementos para que se possa efetivamente aferir e reconhecer a ocorrência de boa-fé na conduta do responsável, podendo este Tribunal, desde logo, proferir o julgamento de mérito pela irregularidade das contas, conforme combinação dos §§ 2º e 6º do art. 202 do Regimento Interno do TCU.
33.	Assim, em relação ao Sr. Luiz Medeiros Nobre (CPF XXX.220.634-XX) , prefeito sucessor, responsável por apresentar as prestações de contas dos convênios em análise, devem as contas ser julgadas irregulares, com imputação de débito pelos valores integrais repassados e multa proporcional ao dano ao erário, com fundamento no art. 16, inciso III, alíneas "a" e "c", e no art. 57, ambos da Lei 8.443/1992, e na Súmula TCU 230.
34.	No tocante à aferição quanto à ocorrência de boa-fé na conduta do sr. Geraldo Novais Agra Filho, conforme determina o art. 202, § 2º, do Regimento Interno do TCU, em se tratando de processo em que a parte interessada não se manifestou acerca das irregularidades imputadas, não há elementos para que se possa efetivamente reconhecê-la, podendo este Tribunal, desde logo, proferir o julgamento de mérito pela irregularidade das contas, nos termos do § 6º do mesmo artigo do normativo citado (Acórdão 632/2018-TCU-Plenário (Ministro-Substituto André de Carvalho) , 2.064/2011-TCU-1ª Câmara (ministro Ubiratan Aguiar, aposentado) , 6.182/2011-TCU-1ª Câmara (ministro-substituto Weder de Oliveira) e 731/2008-TCU-Plenário (ministro Aroldo Cedraz) .
CONCLUSÃO
35.	A partir dos elementos constantes dos autos, foi possível verificar que ocorreram irregularidades na execução do objeto dos convênios, que levaram à impugnação dos valores totais repassados em ambas as avenças, cuja responsabilidade recai integralmente no ex-prefeito Sr. Geraldo Novaes Agra Filho (gestão 2009-2012) .
36.	Também ficou evidenciada a omissão no dever de prestar contas dos recursos repassados por força dos convênios 5.01.09.0019-00 e 5.01.09.0026-00 para o Município de Carneiros/AL. Neste caso, como o prazo para prestar contas expirou no mandato do prefeito sucessor, Luiz Medeiros Nobre (CPF XXX.220.634-XX) (gestão 2013-2016) , e este não comprovou ter adotado as medidas pertinentes e suficientes para resguardar o erário, no que deve responder pela irregularidade solidariamente com o ex-prefeito, Geraldo Novaes Agra Filho (gestão 2009-2012) , este não por não ter mantido nos arquivos públicos a documentação relativa à gestão desses recursos federais.
37.	Em face da análise promovida nos itens 15 a 23 acima, propõe-se rejeitar as alegações de defesa apresentadas pelo Sr. Geraldo Novaes Agra Filho, uma vez que não foram suficientes para sanar as irregularidades a ele atribuídas.
38. 	Não há como presumir a boa-fé dos responsáveis, Sr. Geraldo Novais Agra Filho (CPF XXX.349.854-XX) e Sr. Luiz Medeiros Nobre (CPF XXX.220.634-XX) , e conclui-se, nos termos do art. 202, § 6º, do RI/TCU, por encaminhar, desde logo, proposta de julgamento das contas dos ex-prefeitos pelas irregularidades, com fundamento, nas alíneas "a", "b" e "c" do inciso III do art. 16 da Lei 8.443/1992, a condenação, solidariamente, em débito pelos valores integrais repassados, que não tiveram a comprovação da boa e regular aplicação, e a apenação, individualmente, com a multa do art. 57 da Lei 8.443/1992.
PROPOSTA DE ENCAMINHAMENTO
39.	Diante do exposto, submetem-se os autos à consideração superior e envio ao Ministério Público junto ao TCU para a audiência obrigatória prevista no art. 18, inciso III, da Lei 8.443/1992, e posterior remessa ao Gabinete do Ministro José Múcio Monteiro, com a seguinte proposta:
	a) com fundamento nos arts. 1º, inciso I, 16, inciso III, alíneas "b" e "c", da Lei 8.443/1992 c/c os arts. 19 e 23, inciso III, da mesma Lei, e com arts. 1º, inciso I, 209, incisos II e III, 210 e 214, inciso III, do Regimento Interno, que sejam julgadas irregulares as contas do Sr. Geraldo Novaes Agra Filho (CPF XXX.349.854-XX) , prefeito de Carneiros/AL (gestão 2009-2012) ;
	b) com fundamento nos arts. 1º, inciso I, 16, inciso III, alíneas "a" e "c" da Lei 8.443/1992 c/c os arts. 19 e 23, inciso III, da mesma Lei, e com arts. 1º, inciso I, 209, inciso I, 210 e 214, inciso III, do Regimento Interno, e na Súmula TCU 230, que sejam julgadas irregulares as contas, e do Sr. Luiz Medeiros Nobre (CPF XXX.220.634-XX) , na condição de prefeito sucessor (gestão 2013-2016) , do Município de Carneiros/AL;
	c) condenar o Sr. Geraldo Novaes Agra Filho (CPF XXX.349.854-XX) , prefeito do Município de Carneiros/AL (gestão 2009/2012) , em solidariedade com o Sr. Luiz Medeiros Nobre (CPF XXX.220.634-XX) , prefeito do Município de Carneiros/AL (gestão 2013/2016) , ao pagamento das quantias a seguir listadas, com a fixação do prazo de quinze dias, a contar das notificações, para comprovar, perante o Tribunal (art. 214, inciso III, alínea 'a', do Regimento Interno) , o recolhimento das dívidas aos cofres da Companhia de Desenvolvimento dos Vales do São Francisco e Parnaíba - Codevasf, atualizadas monetariamente e acrescidas dos juros de mora, calculados a partir das datas discriminadas, até a data do recolhimento, na forma da legislação em vigor;
	VALOR ORIGINAL (R$) 
	DATA DA OCORRÊNCIA
	CONVÊNIO 

	7.000,00
	19/4/2011
	5.01.09.0019-00

	94.500,00
	10/7/2012
	5.01.09.0019-00

	5.000,00
	17/6/2011
	5.01.09.0026-00

	45.000,00
	29/10/2012
	5.01.09.0026-00

d) aplicar aos Srs. Geraldo Novaes Agra Filho (CPF XXX.349.854-XX) e Luiz Medeiros Nobre (CPF XXX.220.634-XX) , individualmente, a multa prevista no art. 57 da Lei 8.443/1992 c/c o art. 267 do Regimento Interno, com a fixação do prazo de quinze dias, a contar das notificações, para comprovarem, perante o Tribunal art. 214, inciso III, alínea 'a', do Regimento Interno, o recolhimento das dívidas aos cofres do Tesouro Nacional, atualizadas monetariamente desde a data do acórdão que vier a ser proferido até a dos efetivos recolhimentos, se forem pagas após o vencimento, na forma da legislação em vigor;
e) autorizar, desde logo, nos termos do art. 28, inciso II, da Lei 8.443/1992, a cobrança judicial das dívidas caso não atendidas as notificações;
f) enviar cópia do acórdão ao Procurador-Chefe da Procuradoria da República no Estado de Alagoas, nos termos do § 3º do art. 16 da Lei 8.443/1992, para as providências que entender cabíveis, e à Companhia de Desenvolvimento dos Vales do São Francisco e Parnaíba - Codevasf, destacando que o relatório e o voto que fundamentam a deliberação ora encaminhada podem ser acessados por meio do endereço eletrônico www.tcu.gov.br/acordaos e que, caso tenham interesse, o Tribunal pode encaminhar-lhes cópia desses documentos sem quaisquer custos."
PARECER DO MINISTÉRIO PÚBLICO QUE ATUA JUNTO A ESTE TRIBUNAL DE CONTAS DA UNIÃO
6.	O ilustre representante do Ministério Público, Subprocurador-Geral Lucas Rocha Furtado, concordou parcialmente com a aludida proposta da Unidade Técnica, manifestando-se da seguinte forma (peça 25) :
"Trata-se de tomada de contas especial instaurada pela Companhia de Desenvolvimento dos Vales do São Francisco e Parnaíba (Codevasf) , em face do Sr. Geraldo Novaes Agra Filho, ex-prefeito do Município de Carneiros-AL, solidariamente com o prefeito sucessor, Sr. Luiz Medeiros Nobre, por conta da omissão no dever de prestar contas quanto aos recursos repassados por meio dos Convênios 5.01.09.0019-00 e 5.01.09.0026-00.
O Convênio 5.01.09.0019-00 teve por objeto a elaboração de projeto básico e reconstrução de passagem molhada no acesso aos povoados Furnas e Salgadinho e a reforma das escolas Joaquim José de Souza, Vereador Abdon Fransicso de Lima e Antônio Vitorino dos Santos. Foi previsto o repasse de R$ 196.000,00, com contrapartida de R$ 4.000,00. Todavia, foi efetivamente transferida a quantia de R$ 101.500,00.
Por sua vez, o Convênio 5.01.09.0026-00 almejava a elaboração de projeto básico e construção de passagem molhada no acesso ao povoado Várzea da Esteira. Pactuou-se o montante de R$ 100.00,00, sendo R$ 95.000,00 à conta da Codevasf e o restante como contrapartida. Os valores transferidos, contudo, limitaram-se a R$ 50.000,00.
As citações efetivadas nos autos imputaram como débito aos responsáveis a integralidade dos recursos repassados.
Apresentou defesa o Sr. Geraldo Novaes Agra Filho. O Sr. Luiz Medeiros Nobre quedou-se revel. 
Analisada a defesa, a unidade técnica, em manifestações uniformes, propugna julgar irregulares as contas dos responsáveis, condená-los em débito solidário, culminando com a aplicação da multa prevista no art. 57 da Lei nº 8.443/1992.
Manifesto concordância com a Secex-AL com relação à irregularidade das contas e quanto ao débito apurado. Contudo, permito-me discordar, data vênia, da imputação de débito ao prefeito sucessor.
Verifica-se que os eventos que resultaram na consumação do débito consistiram nos pagamentos, saques e transferências debitados nas contas correntes específicas dos dois convênios em questão, eventos esses que ocorreram exclusivamente na gestão do Sr. Geraldo Novaes, que perdurou até 31/12/2012, conforme extratos à peça 1, pg. 229; peça 2, pg. 136; peça 3, pgs. 44, 248 e 250. Ademais, todos os atos relativos à celebração dos ajustes, ao repasse dos recursos e no dispêndio desses, tiveram lugar quando o Sr. Geraldo esteve à frente da prefeitura. Dessa forma, o Sr. Luiz Medeiros Nobre não executou nenhum ato que guarde relação com a ocorrência do débito, visto não ter gerido os recursos federais transferidos à municipalidade. 
A responsabilidade do Sr. Luiz Medeiros cinge-se à omissão na prestação de contas, que deveria ter sido por ele providenciada, visto que a vigência formal dos convênios adentrou em seu período como prefeito. Incabível, portanto, imputar-lhe débito. Deve, contudo, ser sancionado com a multa prevista no art. 58 da Lei nº 8.443/1992 e com base no art. 268, inciso I, c/c o art. 209, inciso I, do RITCU. Nesse sentido, por exemplo, os precedentes consubstanciados nos Acórdão 2850/2018-TCU-Segunda Câmara e 665/2016-1ª Câmara.
Diante do exposto, manifesto-me de acordo com a proposta de encaminhamento alvitrada pela unidade técnica, exceto quanto à condenação em débito do Sr. Luiz Medeiros Nobre, cabendo aplicar a ele a multa prevista no art. 58 da Lei nº 8.443/1992, ante a omissão no dever de prestar contas." 
	É o Relatório.

Henrique José Carneiro Tenório (OAB/AL nº 10.157)

Subprocurador-Geral Lucas Rocha Furtado.

TOMADA DE CONTAS ESPECIAL. CONVÊNIOS. OMISSÃO NO DEVER DE PRESTAR CONTAS. NÃO COMPROVAÇÃO DA BOA E REGULAR APLICAÇÃO DE RECURSOS PÚBLICOS FEDERAIS REPASSADOS POR MEIO DE CONVÊNIOS. REVELIA. CONTAS IRREGULARES, DÉBITO E MULTA. 1. A omissão no dever de prestar contas dos recursos federais repassados por meio de convênio, por impossibilitar a aferição da boa e regular aplicação dos recursos, enseja o julgamento pela irregularidade das contas e pela condenação em débito e multa. 2. Nos termos do art. 12, §3º da Lei nº 8.443/1992, aplicam-se os efeitos da revelia àqueles que, mesmo regularmente citados, se mantêm silentes, não apresentando razões de defesa, nem recolhendo o débito a eles imputado aos cofres públicos.

TOMADA DE CONTAS ESPECIAL (TCE)

Secretaria de Controle Externo no Estado de Alagoas (SECEX-AL).

Inicialmente, registro que atuo nos presentes autos por força do art. 152 do Regimento Interno do TCU (RI/TCU) .
2.	Conforme já delineado no relatório precedente, a presente Tomada de Contas Especial foi instaurada por conta da omissão no dever de prestar contas quanto aos recursos repassados ao Município de Carneiros/AL por meio dos Convênios 5.01.09.0019-00 e 5.01.09.0026-00, que tinham por objeto, respectivamente, a elaboração de projeto básico e a reconstrução de uma passagem molhada no acesso aos Povoados Furnas e Salgadinho e reforma das escolas Joaquim José de Souza, Vereador Abdon Francisco de Lima e Antônio Vitorino dos Santos, e a elaboração de projeto básico e construção de uma passagem molhada na estrada de acesso ao povoado Várzea da Esteira.
3.	Os recursos de ambas as avenças foram integralmente repassados e utilizados no mandato do Sr. Geraldo Novaes Agra Filho, que transcorreu de 2009 a 31/12/2012. Todavia, como ambos os convênios foram sucessivamente prorrogados, com suas vigências se estendendo até o mandato do prefeito sucessor, Sr. Luiz Medeiros Nobre (gestão 1/1/2013 em diante) , este também foi incluído no polo passivo da presente TCE.
4.	Com efeito, devidamente citados, somente o Sr. Geraldo Novaes Agra Filho ofertou alegações de defesa (peça 20) .
5.	Em resumo, sustentou:  (i)  que as reformas das escolas Vereador Abdon Francisco de Lima e Joaquim José de Souza (Convênio 5.01.09.0019-00) foram realizadas com recursos próprios e não do convênio, e que o referido convênio teve sua vigência estendida até o dia 30/4/2013, já na gestão do prefeito sucessor, de modo que caberia a ele prestar as contas;  (ii) que houve alteração no convênio para excluir do seu objeto a reforma das referidas escolas, o que teria ocorrido com o ajuste no plano de trabalho para a adequação realizada (peça 20, p. 4) e que as reformas das escolas não puderam esperar o longo tempo até a aprovação do convênio, tendo em vista a necessidade de funcionamento urgente (peça 20, p. 4) ;  (iii) que teria havido contratação específica para a realização do projeto básico dos serviços de engenharia contratados, o que poderia ser comprovado mediante relação da folha de pagamentos do município;  (iv) que a recuperação da escola Antônio Vitorino teve seu valor licitado em R$ 25.090,98, e que os serviços teriam sido totalmente executados, conforme se poderia comprovar mediante relatório fotográfico do antes e depois (não juntado aos autos) , sustentando ainda que do valor licitado, somente foram liberados e pagos R$ 19.584,56, ficando um saldo de R$ 5.506,42, e que a gestão sucessora teria acompanhado a efetiva execução e realização das obras (peça 20, p. 6-7) ;  (v) que, na execução de obra da Passagem Molhada, a Codevasf teria solicitado alterações na obra executada com a condição de que somente aceitaria a obra se fosse apresentado laudo técnico justificando as alterações, que teria havido desídia ou má-fé do gestor sucessor, por deixar transcorrer o prazo sem que a administração municipal apresentasse a justificativa solicitada, ocasionando a não aceitação dos serviços executados e reconhecidos pela Codevasf no valor de R$ 75.455,52 (peça 20, p. 7) , que caso as justificativas não sejam acatadas, caberia a responsabilidade do atual gestor, já que o defendente não era mais gestor e não tomou ciência da comunicação efetivada pela Codevasf para corrigir eventuais distorções na execução.
6.	As alegações ofertadas, com efeito, não têm o condão de comprovar a boa e regular aplicação dos recursos em questão, mesmo porque, como bem destacou a Unidade Técnica, praticamente se limita a reproduzir os mesmos argumentos já rechaçados na fase interna, conforme item 20 da instrução contida à peça 4.
7.	Com relação às reformas das escolas Vereador Abdon Francisco de Lima e Joaquim José de Souza (Convênio 5.01.09.0019-00) , o argumento do ex-gestor não lhe beneficia, muito pelo contrário, confirma que os recursos repassados ao Município - e por ele geridos - não foram utilizados nas referidas obras. Ademais, os documentos comprobatórios de despesas apresentados pelo município se referem a outros serviços, diversos destes em questão (vide peça 1, págs. 212/213 e 216) .
8.	No que pertine à execução dos serviços de recuperação da escola Antônio Vitorino dos Santos, observa-se que, ao contrário do que disse o ex-gestor, apesar de ter havido o pagamento em 19/7/2012 para a realização do serviço, a Codevasf verificou em visita técnica realizada em 10/12/2012 que nenhum serviço havia sido executado (peça 1, p. 194-198 e 206) .
9.	Quanto à construção de obras da passagem molhada, no acesso aos povoados Furnas e Salgadinho (convênio 5.01.09.0019-00) , como bem disse a Unidade Técnica, não socorre ao responsável o argumento de que caberia ao gestor sucessor adotar providências quanto à necessidade de correção da inconformidade na obra, pois as imperfeições nas obras foram objeto de comunicação à gestão municipal ainda durante o mandato do responsável, em 4/12/2012 (peça 1, p. 218) , sem que nenhuma providência ou justificativa fosse apresentada ao órgão concedente, durante a vigência do convênio, nem pelo defendente, tampouco pelo gestor sucessor. Não bastase, o novo laudo e novo projeto apresentado após o encerramento do convênio não se adequaram ao plano de trabalho aprovado, além do fato de que foi atestado pela fiscalização que os serviços continuam inacabados (peça 1, págs. 334/348) .
10.	A questão da suposta contratação específica para a realização do projeto básico dos serviços de engenharia contratados, por sua vez, igualmente não encontra amparo nos autos, pois, a despeito das alegações do responsável, a Codevasf relatou que não foram comprovados os pagamentos ao profissional contratado para tanto, com recursos de nenhum dos dois repasses (peça 1, p. 230, peça 2, p. 112-114, 154-159) , não tendo também havido, com a defesa, comprovação da utilização dos recursos para pagamento do engenheiro, embora os recursos tenham sido sacados das contas específicas.
11.	Por fim, no que se relaciona à execução de obra da Passagem Molhada, o responsável também não comprovou a boa e regular aplicação dos recursos que geriu. Neste particular, consoante demonstrado na instrução final da Unidade Técnica, o Município recebeu a quantia de R$ 50.000,00, tendo efetuado o pagamento da nota fiscal no valor de R$ 44.340,60 (peça 20, p. 22-23 e 46) . Com efeito, em relação à parte executada da obra, a Codevasf constatou que estava em desacordo com o previsto no Plano de Trabalho, e solicitou alterações na obra executada, exigindo o recobrimento mínimo de 80cm sobre a geratriz superior do tubo, conforme previsto no projeto básico, ou que o convenente apresentasse um laudo técnico consistente elaborado por projetista, justificando as alterações no projeto e atestando a capacidade estrutural do recobrimento executado para suportar as cargas oriundas do tráfego no referido local (peça 20, p. 7; peça 1, p. 220; peça 2, p. 112-114) . Nenhuma das duas providências foi atendida, não tendo o objeto convenial, por conseguinte, sido atendido.
12.	Nesse contexto, a rejeição das alegações de defesa, e, por conseguinte, das contas do Sr. Geraldo Novaes Agra Filho é medida que se impõe, com sua condenação em débito e em multa.
13.	Já no que pertine ao prefeito sucessor, Sr. Luiz Medeiros Nobre, este, por não ter atendido ao comando citatório, deve sofrer os efeitos da revelia, nos termos do art. 12, §3º da Lei nº 8.443/1992.
14.	Estes efeitos, contudo, devem se circunscrever, no caso em tela, ao fato de o responsável não ter apresentado justificativa para a omissão no dever de prestar contas, uma vez que, como os convênios foram prorrogados e, por conseguintes, encerrados somente na sua gestão, era sua a obrigação de apresentar as contas em relação aos recursos atrelados aos mesmos.
15.	Contudo, no que pertine ao débito, corroboro do posicionamento exposto pelo MP/TCU, pois ficou atestado e comprovado nos autos que os recursos de ambas as avenças em análise nesta TCE foram integralmente repassados e utilizados no mandato do Senhor Geraldo Novaes Agra Filho, que transcorreu de 2009 a 31/12/2012, razão pela qual não se justifica imputar a ele, sucessor, responsabilidade pela gestão desses débitos.
16.	Noutro giro, entretanto, a rejeição de suas contas (sem imputação de débito) com sua penalização pela omissão no dever de prestar contas é medida que se impõe, pois o responsável, ao deixar de entregar as contas, obriga a movimentação desnecessária do Estado no sentido de obter os esclarecimentos, o que leva à realização de despesas em desfavor da coletividade. 
17.	Em face do exposto, acolho a proposta da Unidade Técnica, com os ajustes pugnados pelo MP/TCU, e Voto no sentido de que seja adotado o Acórdão que ora submeto à consideração deste Colegiado.
TCU, Sala das Sessões Ministro Luciano Brandão Alves de Souza, em 26 de fevereiro de 2019.
RAIMUNDO CARREIRO 
Relator